臺灣花蓮地方法院民事判決　　　　　　　99年度簡上字第32號
上　訴　人　蕭慶明
訴訟代理人　李文平律師
　　　　　　張照堂律師
被上訴人　　國泰人壽保險股份有限公司
法定代理人　張發得
訴訟代理人　林祐德
上列當事人間請求清償借款事件，上訴人對於中華民國99年5 月
4日臺灣花蓮地方法院99年度玉簡字第1號第一審判決提起上訴，
本院於中華民國100年1月11日言詞辯論終結，判決如下：
    主      文
上訴駁回。
第二審訴訟費用由上訴人負擔。
    事實及理由
一、按債權人以各連帶債務人為共同被告提起給付之訴，以被告
    一人提出非基於其個人關係之抗辯，而經法院認為有理由者
    為限，始得適用民事訴訟法第 56條第1項之規定。是連帶債
    務人中之一人提出上訴，亦須非基於個人關係之抗辯，且經
    法院認為有理由者，始有民事訴訟法第 56條第1款之適用，
    其上訴效力始及於其他連帶債務人（最高法院41年度台抗字
    第10號、93年度台上字第62號判例意旨參照）。本件原審判
    命上訴人與原審共同被告高玉蘭應連帶給付。嗣連帶債務人
    中僅上訴人提起上訴，核上訴人上訴理由僅基於個人關係之
    抗辯，且經本院認定並無理由，（詳後述），則依上開說明
    ，其上訴效力尚不及於原審共同被告高玉蘭，合先敘明。
二、本件被上訴人於原審起訴主張：
    上訴人蕭慶明邀同訴外人高玉蘭為連帶保證人，於民國（下
    同） 84年7月26日、同年8月4日向被上訴人借款新台幣（下
    同） 283萬元、87萬元，約定借款期限至104年7月26日止，
    按月攤還本息。詎上訴人蕭慶明自 85年8月27日起即未依約
    清償，全部債務視為到期，嗣經被上訴人就本件借款之抵押
    物（即坐落台中縣霧峰鄉○○○段 99-41地號土地【現為台
    中縣霧峰鄉○○段468地號土地】及其上同段 2364號建物、
    門牌號碼為台中縣霧峰鄉○○路 356巷13號，下稱系爭房地
    ）聲請強制執行（臺灣台中地方法院 86年度執字第4010號）
    後，被上訴人尚有本金 434,418元未獲清償，且利息及違約
    金部分亦僅受償至 86年12月4日止，上訴人蕭慶明自應負清
    償之責，又訴外人高玉蘭既為本件借款之連帶保證人，自應
    負連帶履行之責任，爰依消費借貸及連帶保證契約之法律關
    係，求為判決上訴人及高玉蘭應連帶給付被上訴人肆拾參萬
    肆仟肆佰壹拾捌元，及自 86年12月5日起至清償日止，按年
    利率9.5％計算之利息，暨按上開利率 20％計算之違約金。
    原審判決被上訴人勝訴，上訴人不服提起上訴。(對上訴人
    之上訴，答辯聲明：上訴駁回。)
三、上訴人在原審抗辯理由：
    伊於84年間原係訴外人百明鋼構工業有限公司之員工，經當
    時訴外人即該公司負責人林崇永（原名林正興）介紹購買系
    爭房地。伊除以系爭房地向被上訴人辦理抵押貸款 370萬元
    外，並將其印章及印鑑證明交由林崇永保管以辦理系爭房地
    之買賣移轉登記事宜。惟貸款事宜均係由林崇永負責，而被
    上訴人亦未將貸款匯入伊帳戶，則本件借款契約之存在與否
    ，自非無疑。上訴人不識字，只會簽自己名字，認原審被上
    訴人所提之擔保放款借據、同意書、簽收條、約定書等資料
    ，其所蓋之印章雖為真正，但皆非其親自簽名蓋印，兩造並
    無借貸關係。且上訴人不認識張美娟，從未要求被上訴人將
    87 萬元款項匯入其帳戶。另伊從未繳納過本件借款本息，
    均係由林崇永負責，購買系爭房地之價款再由林崇永自伊薪
    水裡按月扣抵。嗣伊與林崇永訂切結書，約定伊將系爭房地
    所有權讓與林崇永，林崇永則負責繳納剩餘之貸款及應於85
    年5 月30日前將伊已給付之房屋價款31萬元返還予伊。詎料
    ，林崇永不僅未依前開切結書約定內容履行，甚至利用伊任
    職時所交付之身份證影本、印章及印鑑證明、系爭房屋所有
    權狀，將系爭房地設定抵押權予訴外人笙健工業股份有限公
    司，致伊蒙受損失等語，資為抗辯。並對原判決提起上訴，
    聲明：(一)原判決廢棄；(二)被上訴人在第一審之訴駁回。
四、本件爭點：(一)上訴人曾否以系爭房地向被上訴人辦理抵押
    貸款 370萬元？並親簽擔保放款借據、同意書、簽收條、約
    定書等資料？(二)上訴人不認識張美娟，被上訴人將87萬元
    款項匯入張美娟其帳戶，是否合法？(三)上訴人與林崇永訂
    切結書，約定伊將系爭房地所有權讓與林崇永，林崇永則負
    責繳納剩餘之貸款及應於 85年5月30日前將伊已給付之房屋
    價款31萬元返還予伊。詎林崇永未依約履行，則被上訴人可
    否對上訴人主張返還借款？就此，本院判斷如下：
  (一)經查，被上訴人主張上訴人蕭慶明邀同訴外人高玉蘭為連
      帶保證人，向被上訴人借款 370萬元，並以系爭房地設定
      抵押權予被上訴人之事實，業據被上訴人提出擔保放款借
      據、約定書及土地登記簿等件為證（詳原審卷第8-9、40-
      43、 75-87頁），上訴人蕭慶明於訴外人林崇永被訴偽造
      文書刑事案件（臺灣台中地方法院 94年度訴字第323號）
      中，亦供承不諱，有上開刑事判決附卷可稽（詳原審卷第
      58-63頁 ），復為上訴人蕭慶明在原審自承在卷（詳原審
      卷第65頁背面），則上訴人蕭慶明確曾向被上訴人借款37
      0萬元，並以系爭房地設定抵押權予被上訴人無訛。 雖上
      訴人辯稱不識字，只會簽自己名字，被上訴人所提之擔保
      放款借據、同意書、簽收條、約定書等資料，其所蓋之印
      章雖為真正，但皆非其親自簽名蓋印，兩造並無借貸關係
      云云，惟查系爭借據、契約書、匯款同意書及簽收條所蓋
      印章均係上訴人所有且為真正，此有印鑑證明可稽；而證
      人王義明亦於 99年12月2日到庭結證證稱：「我是在台中
      市分公司親自與上訴人的對保，有看到上訴人本人來簽名
      ，一般都是看他的身分證，印鑑證明，並看上訴人親簽。
      」等語。加以上訴人並不否認曾向被上訴人借款 370萬元
      ，並以系爭房地設定抵押權予被上訴人，則其空言否認不
      識字、並未親簽擔保放款借據、同意書、簽收條、約定書
      等資料，即不可採。本件兩造就系爭借款之消費借貸契約
      意思表示一致，堪以認定。
  (二)又上訴人辯稱不認識張美娟，被上訴人將87萬元款項匯入
      張美娟其帳戶，而未交予上訴人，與消費借貸之意旨不符
      云云，然張美娟係系爭房地之前所有人，曾以系爭房地向
      中央信託局台中分局設定339萬元之抵押權，此有系爭房
      地謄本在卷可按（詳原審卷第75-87頁），而上訴人於原
      審自承：「當初是林崇永介紹我買系爭不動產的，他說買
      房子價款大約3百多萬元，並帶我到國泰人壽去辦理貸款
      ，我就在等貸款何時撥下來，林崇永就告訴我不用擔心貸
      款的事，由他負責，只要我在他公司好好上班，買房子的
      錢就由我的薪水裡扣。」（詳原審卷第65頁背面）依上訴
      人所述其房價有3百多萬元，自應給付予前手始得過戶。
      故被上訴人就其與上訴人蕭慶明約定將本件貸款370萬元
      中之283萬元部分，用以清償系爭房地原由中央信託局台
      中分局設定抵押權之貸款，及將餘額87萬元匯入訴外人即
      前手張美娟設立於訴外人彰化商業銀行水湳分行之活儲帳
      戶等情，亦提出上訴人蕭慶明所簽署之同意書、簽收條、
      傳票及匯款單等件為證（詳原審卷第70-74、89-90頁），
      足徵被上訴人業依上訴人蕭慶明之指示，將本件借款撥入
      上訴人蕭慶明指定之銀行帳戶以代交付，自生與現實交付
      同等之效力，而無礙消費借貸契約之成立。是上訴人蕭慶
      明抗辯本件借款並未匯入其銀行帳戶，消費借貸關係並未
      成立云云，自非有理。綜上，兩造就本件借款消費借貸契
      約業已成立，被上訴人並已交付本件借款完畢，足堪認定
      。
  (三)上訴人蕭慶明與訴外人林崇永（即林正興）於85年1月6日
      簽立切結書約定：「... 二、銀行貸款新台幣參佰柒拾伍
      萬元正由林正興承擔交納。三、蕭慶明前所繳給林正興之
      房屋款計新台幣參拾壹萬元正林正興應於八十五年五月三
      十日前現金給付。...」等語，有上開切結書在卷可按（
      詳原審卷第92頁），按第三人與債務人訂立債務承擔契約
      ，如未經債權人承認，對債權人不生效力，民法第 301條
      定有明文。本件上訴人蕭慶明辯稱其與訴外人林崇永約定
      由訴外人林崇永負責繳納本件借款剩餘本息等語，固據提
      出切結書影本為證，惟查，上訴人蕭慶明與訴外人林崇永
      間債務承擔契約並未經被上訴人承認，揆諸前開規定，對
      於被上訴人不生效力，被上訴人自不受渠等間債務承擔約
      定之拘束，故本件借款債務並未移轉於訴外人林崇永，上
      訴人蕭慶明仍為本件借款之債務人。
四、綜上，上訴人蕭慶明邀同訴外人高玉蘭為連帶保證人，向被
    上訴人借款 370萬元，並以系爭房地設定抵押權予被上訴人
    ，已如前述。而本件借款經被上訴人將抵押物向臺灣台中地
    方法院民事執行處聲請強制執行（該院86年度執字第4010號
    ）後，尚有本金 434,418元未獲清償，且利息及違約金部分
    亦僅受償至 86年12月4日止等情，有臺灣台中地方法院民事
    執行處強制執行金額計算分配表在卷可稽（詳原審卷第10頁
    ），堪信屬實。從而，被上訴人依消費借貸及連帶保證契約
    ，請求上訴人蕭慶明、訴外人高玉蘭連帶給付被上訴人肆拾
    參萬肆仟肆佰壹拾捌元，及自 86年12月5日起至清償日止，
    按年利率 9.5％計算之利息，暨按上開利率20％計算之違約
    金，洵屬有據，應予准許。原審為上訴人敗訴之判決，於法
    並無不合。上訴意旨仍執前詞指摘原判決不當，求予廢棄改
    判，為無理由，應予駁回。
五、本件事證已臻明確，兩造其餘攻擊防禦方法，經審酌後認與
    判決結果不生影響，爰不逐一論列，附此敘明。
六、據上論結，本件上訴為無理由，依民事訴訟法第449條第1項
    、第78條，判決如主文。
中    華    民    國    100    年    1    月    28    日
                         臺灣花蓮地方法院民事庭
                             審判長法官  湯文章
                                   法官  楊碧惠
                                   法官  沈士亮
以上正本係照原本作成。
本件不得上訴。
中    華    民    國    100    年    1    月    28    日
                             法院書記官  杜依玹